臺灣士林地方法院民事裁定
109年度消債再聲免字第4號
聲  請  人  林孝麒（原名：林泳瑢、林建長、林建輝）


代  理  人  廖儀婷律師
上列債務人聲請免責事件，本院裁定如下：
    主  文
債務人林孝麒（原名：林泳瑢、林建長、林建輝）不免責。
    理  由
一、按法院裁定開始清算程序後，債務人有薪資、執行業務所得
    或其他固定收入，扣除自己及依法應受其扶養者所必要生活
    費用之數額後仍有餘額，而普通債權人之分配總額低於債務
    人聲請清算前二年間，可處分所得扣除自己及依法應受其扶
    養者所必要生活費用之數額者，法院應為不免責之裁定。但
    債務人證明經普通債權人全體同意者，不在此限；債務人因
    第133條之情形，受不免責之裁定確定後，繼續清償達該條
    規定之數額，且各普通債權人受償額均達其應受分配額時，
    得聲請法院裁定免責；消費者債務清理條例（下稱消債條例
    ）第133條、第141條第1項分別定有明文。又法院依消債條
    例第133條規定所為之不免責確定裁定，如已明確認定債務
    人最低清償額度，則其後受理聲請免責事件之法院應盡量採
    與前確定裁定相同標準認定，以符誠信，俾免造成突襲性裁
    判（司法院民事廳101年第2期民事業務研究會〈消費者債務
    清理專題〉第7號消債條例法律問題研審小組意見參照）。再
    本條例中華民國107年11月30日修正之條文施行前，消費者
    依第134條第2款、第4款或第8款規定受不免責裁定者，得於
    修正條文施行之日起2年內，為免責之聲請；復為消債條例
    第156條第3項所明定。其立法理由係略以：「本條例107年1
    1月30日修正條文施行前已經法院依本條例第134條第2款、
    第4款或第8款規定裁定不免責之債務人，雖無再重複進行原
    已終止或終結清算程序之實益，惟為使其仍得重建經濟生活
    ，及避免法律關係久懸不決，無論該裁定是否確定，明定其
    得於修正條文施行之日起2年內，依修正後之規定聲請免責
    。」，可知在上開規定修正前，已獲不免責裁定確定之債務
    人，若其不免責之事由係修正前之消債條例第134條第2款、
    第4款或第8款之規定者，得於修正後2年內再為免責之聲請
    。此係為使債務人在經濟上得以復甦，以保障其生存權。而
    原不免責之確定裁定既已於裁定前調查債務人是否有第133
    條至第135條之全部免責、不免責及裁量免責事由，則確定
    後，為維持該裁定之安定性，於債務人依消債條例第156條
    第3項之規定聲請免責時，法院應受該裁定之羈束，不得再
    斟酌該裁定未予認定之其他不免責事由。
二、本件聲請意旨略以：債務人於99年9 月3 日經本院99年度消
    債聲字第47號裁定以債務人有消債條例第133 條與第134 條
    第4 款所定不免責事由，而裁定債務人不免責確定。債務人
    於不免責裁定確定後，迄今已清償各債權人之金額已逾債務
    人清算前2 年可處分所得扣除自己及依法受扶養人之生活必
    要支出餘額新臺幣（下同）21萬3,389元，且各債權人受償
    額均達其應受分配額，是債務人得依消債條例第141 條聲請
    法院裁定免責。另債務人聲請清算前2 年期間均無奢侈消費
    行為，故依消債條例第156 條之規定，債務人自得向法院再
    行聲請免責等語。
三、經查：
　㈠債務人於97年9月8日依消債條例聲請更生，經本院以97年度
    消債更字第677號裁定自98年2月4日17時起開始更生程序，
    並經本院司法事務官以本院98年度執消債更字第10號更生事
    件進行本件更生程序，然債務人所提更生方案未獲債權人會
    議可決，亦不符合消債條例第64條法院逕以裁定認可更生方
    案之要件，經本院於99年7月5日以99年度消債清字第36號裁
    定不予認可債務人提出之更生方案，並自同年7月9日17時起
    開始清算程序，並同時終止清算程序，嗣經本院於99年9月3
    日以99年度消債聲字第47號認債務人該當消債條例第133條
    及134條第4款事由而裁定不免責，此據本院依職權調閱上開
    卷宗查明屬實。是本件債務人既前經本院99年度消債聲字第
    47號以有消債條例第134條第4款之事由受不免責裁定，而其
    於109年10月7日依修正施行後消債條例第156條第3項之規定
    再為免責之聲請，係於修正條文施行日起2年內為聲請，程
    序上當屬合法。
　㈡本院依消債條例第136條規定，通知全體債權人就本件債務人
    聲請免責具狀表示意見，除台灣美國運通國際股份有限公司
    具狀表示同意(見本院卷第130頁)外，其餘債權人均分別以
    書狀表示不同意，其等意見略以：法院應審酌債務人是否有
    消債條例第133條及第134條規定之不免責事由存在；債務人
    尚未清償債權額之20%以上者，故法院應駁回債務人免責之
    聲請等語（見本院卷第92至140頁、第146至154頁、第182至
    194頁、第198至204頁、第284頁、第288頁）。
　㈢債務人無消債條例第134 條第4 款之不免責事由：
    按消債條例第133條第4款所定不免責事由．在避免債務人於
    其經濟狀況不佳之情形下，猶恣意揮霍、投機，並隨即聲請
    清算，使債權人無端受害。而為免過苛，法院依本款為不免
    責裁定，應以債務人於聲請清算前2年內，因消費奢侈商品
    或服務、賭博或其他投機行為，所負債務之總額，是否已逾
    聲請清算時無擔保及無優先權債務之半數為判斷（消債條例
    第134條第4款修正理由參照）。故107年12月26日修正公布
    之消債條例第134條第4款即規定須債務人聲請清算前2年內
    ，因消費奢侈商品或服務、賭博或其他投機行為，所負債務
    之總額逾聲請清算時無擔保及無優先權債務之半數，而生開
    始清算之原因。本院99年度消債聲字第47號裁定以債務人於
    92至95年陷入支付困難、經濟窘迫之境，猶常在百貨公司等
    處進行高額消費累計約達72萬餘元，實有過度浪費而予以裁
    定不免責等情。惟依消債條例關於清算程序係以免責主義為
    原則，不免責為例外，倘債權人主張債務人有消債條例第13
    4條各款所定不免責之情事，即應由債權人就債務人有合於
    上開各款要件之事實，提出相當之事證證明之。而依各債權
    人前所提出之債務人消費明細觀之（見99年度消債清字第47
    號卷第20至21頁、第37至47頁、第58頁、第95至135頁），
    債務人消費期間大約落在92至95年間，最後1筆消費明細則
    係95年2月14日（見99年度消債清字第47號卷第58頁），均
    非債務人於97年9月8日聲請清算前2年內（依消債條例第78
    條第1項規定，債務人之更生聲請視為清算聲請），亦即95
    年9月8日至97年9月7日期間內之花費，況該數額亦未達聲請
    清算時無擔保及無優先權債務之半數即3,256,797元(經各債
    權人陳報後債務總額為6,513,593元，詳見後述債權表），
    債權人亦無具體指出債務人有何不正當消費情形。從而，依
    卷內資料，尚不能認定債務人於聲請清算前2年內有浪費、
    奢侈之情。另本院依職權調閱債務人之入出境查詢紀錄表（
    見本院卷第292至294頁），債務人於聲請清算前2年內亦無
    入出境資料。從而，債務人聲請清算前2年內並無有消費奢
    侈品或服務、賭博或其他投機行為而負有債務，且經本院函
    請各債權人陳報意見後，亦無任何債權人具狀陳報債務人有
    符合修正後該款事由之具體情事，則債務人已無修正後消債
    條例第134條第4款所定之不免責事由，應堪認定。
  ㈣債務人有消債條例第133 條不予免責之事由：
  ⒈按法院裁定開始清算程序後，債務人有薪資、執行業務所得
    或其他固定收入，扣除自己及依法應受其扶養者所必要生活
    費用之數額後仍有餘額，而普通債權人之分配總額低於債務
    人聲請清算前二年間，可處分所得扣除自己及依法應受其扶
    養者所必要生活費用之數額者，法院應為不免責之裁定；消
    債條例第133 條前段定有明文。又債務人因第133條之情形
    ，受不免責之裁定確定後，繼續清償達該條規定之數額，且
    各普通債權人受償額均達其應受分配額時，得聲請法院裁定
    免責；復為消債條例第141條第1項所明定。是若債務人繼續
    清償達第133條所定數額而依第141 條規定聲請法院裁定免
    責時，法院即無裁量餘地，應為免責之裁定（司法院97年第
    4 期民事業務研究會第15號研究意見參照）。
  ⒉經查，本院99年度消債聲字第47號裁定依消債條例第133條規
    定，裁定聲請人不予免責並已確定，則債務人再為免責之聲
    請，僅得依消債條例第141條或142條規定，於清償達一定數
    額，且各普通債權人受償額均須達其應受分配額始得免責。
    查債務人於本院前次裁定開始清算程序後有薪資等固定收入
    ，其聲請清算前2年間可處分所得扣除自身及依法應受其扶
    養者之必要生活費用後之數額為21萬3,389元，為本院99年
    度消債聲字第47號裁定所認定，而債務人之全體債權人之債
    權金額、比例經陳報後為附件債權表所示，基此，計算債務
    人「繼續清償至第141條所定各債權人最低應受分配額之數
    額」，亦如附件債權表所示。惟依債務人主張已清償各債權
    人之金額(見本院卷第212至214頁)及債權人所提出之陳報狀
    （見本院卷第92至140頁、第146至154頁、第182至194頁、
    第198至204頁、第284頁、第288頁），與附件債權表所示「
    繼續清償至第141條所定各債權人最低應受分配額之數額」
    欄所示金額互為比對，其中債權人第一金融資產管理股份有
    限公司僅受償9,134元、台灣美國運通國際股份有限公司僅
    受償1,430元及渣打國際商業銀行股份有限公司僅受償3,649
    元，均未達於「繼續清償至第141條所定各債權人最低應受
    分配額之數額」之要件，故債務人仍不予免責。
  ㈤綜上所述，債務人前於受不免責之裁定確定後，其依消債條
    例第156 條聲請免責部分，經核已不構成修正後之消債條例
    第134 條第4 款「聲請清算前2年內，因消費奢侈商品或服
    務、賭博或其他投機行為，所負債務之總額逾聲請清算時無
    擔保及無優先權債務之半數，而生開始清算之原因」之不免
    責事由；惟其前有消債條例第133 條所定應不免責情形，然
    尚未對各債權人均已繼續清償達消債條例第133 條所規定之
    數額，而不符合消債條例第141 條第1 項之規定，債務人復
    未經普通債權人全體同意其免責，揆諸首揭規定，本件債務
    人應不予免責。
四、爰裁定如主文所示。
中　　華　　民　　國　　110 　年　　10　　月　　29　　日
                  民事第二庭  法  官　陳菊珍
上為正本係照原本作成。
如不服本裁定，應於裁定送達後10日內，以書狀向本院提出抗告
，並繳納抗告費新臺幣1千元。
中　　華　　民　　國　　110 　年　　10　　月　　29　　日
                              書記官　張淑敏　
附件：債權表
編號 債權人  債權總額  債權額比例 繼續清償至第141條所定各債權人最低應受分配額之數額 迄至免責聲請日109年10月7日止債務人已清償之數額 債權人陳報狀頁碼 是否已達最低清償額度 1 中國信託商業銀行股份有限公司 $1,657,658 25.45% $54,306 $65,766 本院卷第98、184頁 是 2 新光商業銀行股份有限公司 $253,466 3.89% $8,304 $9,911 本院卷第110、182頁 是 3 遠東國際商業銀行股份有限公司 $1,343,239 20.62% $44,005 $47,586 本院卷第132、202頁 是 4 永豐商業銀行股份有限公司 $975,975 14.98% $31,973 $34,862 本院卷第146頁 是 5 第一金融資產管理股份有限公司 $389,526 5.98% $12,761 $9,134 本院卷第116頁 否 6 日盛國際商業銀行股份有限公司 $402,109 6.17% $13,173 $15,471 本院卷第124、190頁 是 7 台灣美國運通國際股份有限公司 $76,031 1.17% $2,491 $1,430 本院卷第130頁 否 8 金陽信資產管理股份有限公司 $196,284 3.01% $6,430 $6,530 本院卷第102頁 是 9 萬榮行銷股份有限公司 $504,771 7.75% $16,537 $22,744 本院卷第92頁 是 10 渣打國際商業銀行股份有限公司 $200,520 3.08% $6,569 $3,649 本院卷第152頁 否 11 台新國際商業銀行股份有限公司 $514,014 7.89% $16,839 $109,000 本院卷第288頁 是  總計 $6,513,593 100.00% $213,389 $326,083